臺灣高雄地方法院刑事判決　　　　　　　93年度易字第1151號
公　訴　人　臺灣高雄地方法院檢察署檢察官
被　　　告　甲○○
被　　　告　丙○○　男　52歲.
右　二　人　周中臣　律師
選任辯護人　黃錫耀　律師
上列被告因偽造文書案件，經檢察官聲請以簡易判決處刑（92年
度偵字第22518 號），本院高雄簡易庭認不宜依簡易程序審理（
93年度簡字第2846號），改依通常程序，判決如下：
    主  文
甲○○、丙○○均無罪。
    理  由
一、公訴意旨略以：被告丙○○、甲○○原為夫妻，2 人於民國
    （下同）89年9 月6 日離婚。其等明知彼此並無債務關係，
    竟共同基於明知不實事項而使公務員為不實登載之犯意聯絡
    ，於85年10月31日，相偕至地政事務所，將原丙○○所有，
    坐落於高雄市○鎮區○○段一小段850 號之土地及其上門牌
    號碼為高雄市○鎮區○○街3 號之房屋，以新台幣（下同）
    100 萬元設定抵押權予甲○○，使不知情之公務員據以登載
    於職務上所掌之公文書上，致足生損害於地政機關掌管不動
    產登載之正確性。嗣丙○○於87、88年間，因積欠乙○○30
    0 萬元未償而與之發生糾紛，經乙○○向地政事務所調取資
    料，始發現上情，因認被告2 人均涉犯刑法第214 條之使公
    務員登載不實罪。
二、按犯罪事實應依證據認定之，無證據不得認定犯罪事實；又
    不能證明被告犯罪者，應諭知無罪之判決；刑事訴訟法第15
    4 條第2 項、第301 條第1 項分別定有明文。又犯罪事實之
    認定，應憑真實之證據，倘證據是否真實尚欠明確，自難以
    擬制推測之方法，為其判斷之基礎；而認定犯罪事實之證據
    係指足以認定被告確有犯罪行為之積極證據而言，該項證據
    自須適合於被告犯罪事實之認定，始得採為斷罪資料，最高
    法院53年著有臺上字第656 號、29年上字第3105號判例。且
    刑事訴訟上證明之資料，無論其為直接或間接證據，均須達
    於通常一般之人均不致有所懷疑，而得確信其為真實之程度
    ，始得據為有罪之認定，若其關於被告是否犯罪之證明未能
    達此程度，而有合理懷疑之存在，致使無從形成有罪之確信
    ，根據「罪證有疑，利於被告」之證據法則，即不得遽為不
    利被告之認定，亦有最高法院76年度臺上字第4986號判例可
    稽。其以情況證據（即間接證據）斷罪時，尤須基於該證據
    在直接關係上所可證明之他項情況事實，本乎推理作用足以
    確證被告有罪，方為合法，不得徒憑主觀上之推想，將一般
    經驗上有利被告之其他合理情況逕予排除，此觀諸最高法院
    32年上字第67號判例意旨亦甚彰明。
三、本件公訴人認被告等涉犯前開罪嫌，係以下列證據為其論斷
    之依據：(一)、偵查卷所附土地、建物登記謄本：證明被告2
    人有虛偽設定抵押權之事實。(二)、偵查卷所附抵押權契約影
    本：證明被告2 人有虛偽設定抵押權之事實。(三)、被告2 人
    於92年3 月12日偵查中及93年7 月28日法院調查中之供述：
    證明被告2 人關於交錢方式及借款數目之供述不一致。
四、訊據被告丙○○及甲○○均堅決否認有何使公務員登載不實
    之犯行，被告丙○○辯稱：「我有向臺灣省合作金庫（嗣後
    改制為合作金庫銀行股份有限公司）貸款200 餘萬元，我自
    己還了約10萬元，其他都是被告甲○○幫我處理，我還欠被
    告甲○○100 多萬元，所以才去設定抵押權」之語；被告甲○○辯稱：「被告丙○○向合作金庫借錢，原來保證人為雷
    福泉及雷福源，因為主債務人及保證人均未清償，合作金庫
    要求被告丙○○更換保證人，所以改由我及丁○○擔任保證
    人，我代他清償，當時清算結果應該清償200 多萬元，我先
    還70多萬元，其他是開丁○○支票，由我負責兌現，截至85
    年間他尚欠我100 餘萬元，所以才去設定抵押權」之語。並
    提出下列證據為據：
    (一)、81年度票字第8817號裁定。(二)、被告等簽發予合作金庫
    之本票影本1 紙。(三)、合作金庫授信戶結案資料查詢單1 紙
    。(四)、合作金庫放款帳務序時紀錄明細表1 份。(五)、申請備
    償放款票據明細表1 份。
五、茲就前開證據之證據能分述如下：
(一)、合作金庫授信戶結案資料查詢單、合作金庫放款帳務序時紀
    錄明細表、申請備償放款票據明細表：前開文書雖係被告以
    外之人於審判外所為之書面陳述，屬於傳聞證據，然該授信
    戶結案資料查詢單、放款帳務序時紀錄明細表、申請備償放
    款票據明細表均係從事相關金融業務之人於通常業務過程不
    間斷而準確記載，且有其他從業人員校對其正確性，復係完
    成於業務終了前後，無預見日後可能會被提供作為證據之偽
    造動機，應屬刑事訴訟法第159 條之4 第2 款所稱之紀錄文
    書，又查無證據證明前揭文書，有顯不可信之情況，揆之上
    開規定，應認有證據能力。
(二)、土地、建物登記謄本：按一、除顯有不可信之情況外，公務
    員職務上製作之紀錄文書、證明文書。二、除顯有不可信之
    情況外，從事業務之人於業務上或通常業務過程所須製作之
    紀錄文書、證明文書。三、除前2 款之情形外，其他於可信
    之特別情況下所製作之文書，亦得為證據，刑事訴訟法第15
    9 條之4 定有明文。查卷附土地、建物登記謄本1 份，雖係
    被告以外之人於審判外所為之書面陳述，屬於傳聞證據，然
    此乃公務員職務上製作，經常處於可受公開檢查之狀態，設
    有錯誤，甚易發現而予及時糾正之紀錄文書，應屬刑事訴訟
    法第159 條之4 第1 款所稱之紀錄文書，又查無證據證明前
    開文書，有顯不可信之情況，揆諸前揭規定，應認得為證據
    ，而有證據能力。
(三)、抵押權契約影本、81年度票字第8817號裁定、被告等簽發予
    合作金庫之本票影本：按傳聞法則乃對於被告以外之人於審
    判外之言詞或書面陳述，亦即針對被告以外之人於審判外以
    言詞或書面所為之供述證據而為之規範。前開契約書、裁定
    及本票以其存作為證據而非供述證據，並無傳聞法則之適用
    ，應具有證據能力。
(四)、被告等於偵查中及本院調查中所言：辯護人雖於準備程序中
    主張被告此部分供述不得做為證據，然未具體說明前開供述
    不得為證據之理由，本院審諸被告等於審理程序中並未主張
    其等於偵查及本院調查程序中之陳述係出於不正方法或有何
    不得為證據之情況，應認其具有證據能力。
六、本件公訴人認被告2 人間並無債務關係，竟為虛偽之抵押權
    登記，無非係以被告丙○○於偵查中所稱向被告甲○○借款
    之金額究為100 多萬元或200 多萬元及借款之方式究係借用
    現金或代為清償債務之供述不一等情，為其論斷之依據。經
    查：
(一)、被告丙○○於81年3 月13日向台灣省合作金庫貸款200 萬元
    ，並將高雄市○鎮區○○段一小段850 號之土地及其上門牌
    號碼高雄市○鎮區○○街3 號房屋，以230 萬元設定抵押權
    予台灣省合作金庫，被告丙○○並於81年3 月13日與雷福泉
    及雷福源共同擔任發票人簽發面額200 萬元之本票予台灣省
    合作金庫，嗣因其等未如期（81年9 月13日到期）給付票款
    ，經台灣省合作金庫對其等聲請本票強制執行裁定，至81年
    12月28日為止，前開貸款僅清償10萬元，82年8 月28日，丙○○並遭該行轉列為催收戶等事實，有卷附合作金庫銀行授
    信戶結案資料查詢單、本院81年度票字第8817號民事裁定各
    1 紙附卷可稽，足見被告丙○○陳稱，伊於81年間向台灣合
    作金庫貸款200 萬元，償還10萬元後便無力清償之情，堪予
    採信。
(二)、又被告丙○○積欠台灣省合作金庫借貸之前開190 萬元，於
    84年4 月12日清償70萬元後，剩餘之債務為120 萬元，由被
    告丙○○、甲○○及被告丙○○之父親丁○○共同簽發面額
    120 萬元之本票予台灣省合作金庫，並自84年5 月12日起，
    按月以丁○○之支票清償前開債務至86年4 月清償完畢，台
    灣省合作金庫並同意塗銷前開抵押權等事實，有卷附合作金
    庫銀行授信戶結案資料查詢單、合作金庫放款帳務序時紀錄
    明細表、申請備償放款票據明細表、塗銷抵押權同意書各一
    紙可憑。另證人丁○○於本院審理時亦證稱，伊並未出資為
    被告丙○○清償前開債務，該債務係伊請被告甲○○清償，
    用以清償前開債務之支票係以伊名義請領，但實際上是被告
    甲○○使用等語（見本院94年4 月8 日筆錄第4 、6 頁），
    是被告丙○○辯稱因被告甲○○代替伊清償伊對於台灣省合
    作金庫之債務，以致伊至85年間尚積欠被告甲○○100 餘萬
    元之情，應堪採信。
(三)、至被告甲○○與被告丙○○於偵查中關於彼此金錢往來之數
    額及方式供述有所出入固然屬實，然被告甲○○於偵查中便
    已明確指稱所謂「錢之前就給他（指被告丙○○）」是指被
    告丙○○原來向合作金庫借200 萬元，合作金庫要求被告丙○○償還，伊才代替丙○○償還等語（見偵查卷第34頁背面
    ），與其嗣後所言並無不同。而被告丙○○於偵查中經檢察
    官問及：「之前有無跟你太太借過錢？」時，雖表示：「有
    ，但很久了，有拿100 多萬元...... 他 是叫會計拿給我」
    之語，與被告甲○○前開所陳有所出入，然審諸其等為前開
    陳述之時（92年3 月12日）距離被告甲○○替被告丙○○清
    償前開債務之時（84年4 月間）已近8 年之久，其2 人對於
    部分事實之記憶難免與事實有所出入，且其2 人既曾為夫妻
    ，彼此之金錢往來必然相當頻繁，被告丙○○所稱向被告甲○○所借該筆100 餘萬元款項，未必即為甲○○代其清償之
    同一筆債務，故難以其此部分所陳與被告甲○○前開所陳不
    一致，便認其2 人間之資金往來係虛偽。
綜上所陳，被告甲○○替被告丙○○清償被告丙○○對於台灣省
合作金庫190 萬元債務之情既然屬實，則其2 人間確實存在有債
務關係，被告丙○○與甲○○關於系爭抵押權之設定，自未使公
務員為何不實之登載，其所為與刑法第214 條之要件有間，揆諸
首揭說明，自應為被告無罪之諭知。
據上論斷，應依刑事訴訟法第452 條、第301 條第1 項，判決如
主文。
本案經檢察官戊○○到庭執行職務。
中　　華　　民　　國　　94　　年　　5 　　月　　13　　日
                  刑事第七庭   審判長     法　官  孫啟強
                                          法  官  張茹棻
                                          法  官  卓立婷
以上正本證明與原本無異。
如不服本判決，應於判決送達後10日內，向本院提出上訴狀。
中　　華　　民　　國　　94　　年　　5 　　月　　13　　日
                                書記官  李春慧
